---
title: |
  
author: 
- Clovis Deletre
- Charles Vitry
date:
output:
  rmarkdown::html_document:
    theme: cerulean
    number_sections: no
    toc: yes
    toc_depth: 5
    toc_float: true
---
<style type="text/css">

body{ /* Normal  */
      font-size: 20px;
  }
td {  /* Table  */
  font-size: 8px;
}
h1.title {
  font-size: 55px;
  color: DarkBlue;
}
h1 { /* Header 1 */
  font-size: 38px;
  color: DarkBlue;
}
h2 { /* Header 2 */
    font-size: 28px;
  color: DarkBlue;
}
h3 { /* Header 3 */
  font-size: 35px;
  font-family: "Times New Roman", Times, serif;
  color: DarkBlue;
}
code.r{ /* Code block */
    font-size: 12px;
}
pre { /* Code block - determines code spacing between lines */
    font-size: 14px;
}
</style>


```{r include=FALSE}
if(!require(forecast)) install.packages("tm", repos = "http://cran.us.r-project.org")
require(forecast)

if(!require(Kendall)) install.packages(Kendall)



library(forecast)
library(ggplot2)

```



Import de la base, on select que la colonne des valeurs
```{r}
library(readr)
data <- read_delim("data.csv", 
    delim = ";", locale = locale(encoding = "ISO-8859-1"))
data
```


```{r}
data_value <- data[,2]
summary(data)
```

```{r}
library(TSstudio)
data_ts <- ts(data_value, start = 1962, frequency = 12)

plot(data_ts, main = "Série temporelle revenue champagne", xlab = "Année", ylab = "Valeur")
```

On décomposé la série temporelle en tendance, saisonnalité et bruit
> forte saisonnalité (ici annuelle) et tendance 

```{r}
decompose_ts <- decompose(data_ts)
plot(decompose_ts)
```

> on differencie une première fois en saisonnalité donc par (I-B^12)

```{r}
data_diff12 <- diff(data_ts, 12)
data_diff12
plot(data_diff12, main = "Série temporelle revenue champagne (I-B^12)", xlab = "Année", ylab = "Valeur")
```


> on décompose la série temporelle différenciée en saisonnalité, on remarque encore une tendance

```{r}
decompose_diff12 <- decompose(data_diff12)
plot(decompose_diff12)
```

> test de tendance : Mann-Kendall Test  : https://www.statology.org/mann-kendall-trend-test-r/
(H0) : There is no trend 
(H1) : There is a trend
  
```{r}
library(Kendall)

MannKendall(data_diff12)
```
pvalue = 0.056778 > 0.05 donc on ne rejette pas l hypothèse (H0) donc pas de tendance

> pas besoin de différencier en tendance, on estime que (I-B^12) est suffisant et comprend la différentiation en tendance


Maintenant qu on a notre paramètre d et D on cherche les autres paramètres : p et q (P et Q pour la saisonnalité)


Pour trouver la valeur du paramètre q on regarde l ACF, pour trouver à "quel niveau" on doit mettre en place un moyenne mobile.
```{r}
acf(data_diff12, lag.max = 24, main = "ACF revenue champagne", ci.type = "ma")
```

D après le corrélograme de (I-B^12)Xt on peut déduire :
> La série est stationnaire
> La série présente des valeurs fortes en ^p(1) et ^p(12), donc probablement introduire un MA
> Dans les premiers niveaux on remarque une valeur en forte en q=1,
On garde un MA(1) pour le moment.


Pour trouver la valeur du paramètre p on regarde l PACF :  
```{r}
pacf(data_diff12, main = "PACF revenue champagne")
```

Ce qu on peut remarquer, c est qu il faut attendre le lag = 12 pour avoir une valeur significative, donc on garde un AR(0) pour le moment.


Test du modèle retenue :
On obitent donc un SARIMA12 (0,0,1)(0,1,1)

De la forme : (I-B^12)Xt = (1 - θ1)(1 - θ12)εt

```{r}
model1 <- arima(data_ts, order = c(0,0,1), seasonal = list(order = c(0,1,1), period = 12))
model1
```
> on obtient les valeurs de nos deux coefs : θ1 = 0.3495 et θ12 = -0.2788
> on obtient également les valeurs de leurs écarts-type : σθ1 = 0.1070 et σθ12 = 0.0946
> AIC à 1531.58, il est utile pour la comparaison de modèles, plus il est petit plus le modèle est bon

On test la significativité de nos coefs :
```{r}
library(forecast)
t_stat(model1)
```




```{r}



```{r}

```{r}

```

```{r}

```

```{r}


```

```{r}


```

```{r}


```

```{r}

library(forecast)
fit <- auto.arima(data_ts, seasonal = TRUE, stepwise = FALSE, approximation = FALSE)  
fit
```



